【裁判字號】    90,台上,6466
【裁判日期】    901024
【裁判案由】    偽造文書
【裁判全文】
最高法院刑事判決                                九十年度台上字第六四六六號
    上  訴  人  丙○○
    代  理 人   吳桂園
    被     告   乙○○
                甲○○
右上訴人因自訴被告等偽造文書案件，不服台灣高等法院台中分院中華民國九十年四
月二十六日第二審更審判決（八十九年度重上更(一)字第一二五號，自訴案號：台灣台
中地方法院八十五年度自更字第三十一號），提起上訴，本院判決如左：
    主  文
原判決撤銷，發回台灣高等法院台中分院。
    理  由
本件原判決以上訴人丙○○第一審自訴意旨略稱：被告乙○○、甲○○等於民國八十
年九月廿六日在原審法院八十年度上易字第一○一三號妨害名譽案件上訴案中，具呈
刑事補具理由證據狀陳稱：「茲為證明丙○○在行政措施方面之失職責行為，特附
上同鄉會聯名請求召開會員大會簽名冊乙份呈庭參考，俾供佐證」，而所附之上開會
員大會簽名冊中，會員常聚理之姓名，並非其本人所親簽，亦無委託他人代為簽名，
又陳定藩、韋煥煌之姓名亦非其本人所親簽，所蓋指印或印章，亦非其本人所蓋，又
非其委託他人代為簽蓋，足證係被告二人共同所偽造，足以生損害於自訴人之名譽，
因認被告等涉有偽造私文書、印章、指印等罪嫌云云。經審理結果以上訴人非其所訴
犯罪事實之直接被害人，其不得提起本件自訴而自訴，乃撤銷第一審關於論處被告等
二人以共同行使偽造私文書罪刑部分之判決，改判諭知被告等二人該部分自訴不受理
，固非無見。惟按刑事訴訟法第三百十九條第一項所稱之犯罪被害人，固以因犯罪而
直接被害之人為限，惟所謂直接被害人，係指其法益因他人之犯罪而直接受其侵害者
而言。刑法第二百一十條之所謂損害，並不以其文書之真正名義人為限，苟因該項偽
造或變造之文書足以蒙受損害者，即屬本罪之被害人。查被告等二人於原審法院八十
年度上易字第一○一三號案中所提補提理由證據狀附件之「台中市廣西同鄉會會員聯
名請求依法召開臨時會員大會簽名冊一份」，雖非偽以上訴人名義為之或對上訴人行
使，惟係用資證明上訴人有「在行政措施方面之失職責行為」等情，如上訴人指稱
被告等二人有偽以他人名義簽名於上開簽名冊上等情無訛，則被冒用名義人及該文書
行使之對象，固屬直接受害人，然據上開附件文書內容說明二述明：「但自第三屆丙
○○就任理事長以後，即迭見風波不斷，訟案連連。身為理事長者，但知專興訟累，
不理會務，日與理監事對薄公庭，芝麻烏有之事纏訟經年，無休無止，以致連續兩年
不依法召開會員大會及理監事會議，任令會務廢弛，組織癱瘓，剝奪同鄉權益，影響
同鄉會之存續發展甚大」等語，其文書內容充斥對上訴人負面評價之詞句，能否謂上
訴人之權益係間接受害？非無研求之餘地。原判決徒以上訴人非前述名冊被偽造之會
員，且被告等又未據該名冊直接向上訴人為任何主張，僅係提出於法院為訴訟資料，
而認上訴人非犯罪之直接被害人而改判諭知不受理判決，即嫌速斷。上訴意旨執以指
摘，非無理由，應認原判決有撤銷發回之原因。另查上訴人曾自訴被告甲○○偽造文
書案，經原審法院八十六年度上更(一)字第一六八號判決在案，本案與該案有無裁判上
一罪關係，發回更審時應併予注意及之，附此敘明。
據上論結，應依刑事訴訟法第三百九十七條、第四百零一條，判決如主文。
中      華      民      國     九十     年      十      月    二十四    日
                              最高法院刑事第十一庭
                                  審判長法官  林  增  福
                                        法官  邵  燕  玲
                                        法官  吳  昆  仁
                                        法官  陳  世  雄
                                        法官  惠  光  霞
      右正本證明與原本無異
                                              書  記  官
中      華      民      國     九十     年      十      月     三十     日


司法院資訊處製作；財團法人民間司法改革基金會備份。
